【裁判字號】    97,訴,60
【裁判日期】    970306
【裁判案由】    清償債務
【裁判全文】
臺灣新竹地方法院民事判決                97年度訴字第60號
原      告  甲○○
被      告  乙○○
上列當事人間清償債務事件，本院於民國97年2月21日辯論終結
，判決如下：
    主  文
原告之訴駁回。
訴訟費用由原告負擔。
    事  實  及  理  由
壹、原告主張：
一、緣原告為被告之繼母，於民國（下同）92年5月間承購新竹
    市○○街188巷26弄27號房屋乙棟 (含基地)，其購屋所需自
    備款項新台幣（下同）230萬元均由原告無償借貸與被告，
    裝潢及添購傢俱支出約70萬元，共計花費約300萬元，原希
    望全家共住同享天倫，未料因生活習性差異過大，無法共同
    生活，遂與被告之父親於93年5月間搬離上開房屋。豈料原
    告夫妻二人返家帶回自己之物品時，被告竟將門鎖全數換新
    ，至不得其門而入，又聽聞被告欲將上開房屋出售，更令人
    心寒，故原告於96年11月間寄發存證信函通知被告簽發300
    萬元之商業本票交於原告，俟房屋出售後返還原告支付之
    300 萬元後，再將本票返還，惟被告自始均不予理會，為此
    依民法第478條之規定訴請被告返還借款。
二、聲明：被告應給付原告300萬元及自92年5月27日起至清償日
    止，按年利率百分之五計算之利息。
貳、被告抗辯：
一、原告所指購屋之自備款為被告向其借貸，與事實完全不符，
    該款雖係由原告帳戶轉入，但均為被告所自有，為原告還給
    被告之款：
  1.被告自國小四年級起至就讀國民中學二年級，寒暑假期間均
    在祖父開設於苗栗市之醬油工廠打工，祖父為鼓勵而給予每
    月五萬元之獎酬，並要被告交予原告夫妻代為儲蓄，以便被
    告長大成人後用於成家立業基金之準備，其間共五年，交予
    原告夫妻七十五萬元以上。
  2.被告於就讀專科學校時，亦於新竹市區多家民歌西餐廳駐唱
    打工，薪水含顧客給予之小費及學校工讀每月之薪資二千元
    ，其間自81年至85年收入平均每月皆近四萬元以上，共繳交
    一百四十四萬元予原告夫妻（扣除每月生活費一萬元，以三
    萬元計，共四年）。上述被告薪資所得共計約二百三十餘萬
    ，皆交至當時苗栗縣頭屋鄉明德村家中，託付於原告夫妻，
    並由其承諾作為待被告成年後欲購屋成家使用之準備金，故
    絕非被告向其借款。此外，自幼時起，過年及節慶時長輩親
    友所贈送之禮金、禮物等，皆交付原告夫妻保管，所累計之
    數已無法估算。
二、裝潢費用及添購傢俱支出為原告提供一說，與事實完全不符
    ：裝潢費用及添購傢俱支出，皆由被告自行向土地銀行新竹
    分行借貸50萬元支付。
三、被告於購入房屋後之93年初，誠心懇請原告夫妻搬入同住，
    至原告所云生活習性差異過大，無法共同生活，實不知從何
    說起，被告自年幼親生父、母離異後，便與原告夫妻同住至
    退伍後外出工作始真正離家，謂有生活習性差異過大而無法
    共同生活，實難令人理解。
四、原告夫妻並非於93年五月間搬新香街房屋，實係於96年八、
    九月間自行搬離，並未告知被告。
五、聲明：如主文所示。
參、法院之認定：
一、按當事人主張有利於己之事實者，就其事實有舉證之責任，
    民事訴訟法第277條前段定有明文。次按稱消費借貸者，謂
    當事人一方移轉金錢或其他代替物之所有權於他方，而約定
    他方以種類、品質、數量相同之物返還之契約。當事人之一
    方對他方負金錢或其他代替物之給付義務而約定以之作為消
    費借貸之標的者，亦成立消費借貸，為民法第474條所明定
    。又消費借貸契約，必借貸人與貸與人雙方意思表示一致，
    始能成立 (最高法院88年度台上字第2260號判決意旨參照)
    。
二、本件原告主張被告於92年5月間承購新竹市○○街188巷26弄
    27號房屋乙棟 (含基地)，其購屋所需自備款項230萬元均由
    原告無償借貸與被告，裝潢及添購傢俱支出約70萬元，共計
    花費約300萬元，因原告夫妻無法與被告繼續同住，原告於
    96 年11月間寄發存證信函通知被告簽發300萬元之商業本票
    交於原告，俟房屋出售後返還原告支付之300萬元後，再將
    本票返還，惟被告自始均不予理會，為此依民法第478條之
    規定訴請被告返還借款等情，並提出土地暨建物登記簿謄本
    、原告之合作金庫存摺影本及存證信函暨回執影本等件為據
    。被告則以：前開款項固係自原告銀行帳戶提出交付被告，
    均為被告所自有，為原告夫妻還給被告之款，否認與原告間
    有何借貸關係，當時交付金錢時並無成立消費借貸契約之意
    思等語置辯，並提出證人劉志光即被告之父所書寫交予被告
    之便函影本二紙為證。
三、經查，原告上開主張上開300萬元款項為其銀行帳戶提領交
    付被告購屋等，被告固不否認，然抗辯有何消費借貸契約之
    情事，原告就上開其主張兩造間成立消費借貸乙節，並未提
    出任何借據或足供表示、證明兩造間有消費借貸意思合意之
    證據，其所提出之存證信函為原告事後單方寄發，自無得據
    以認定有兩造合意借款之事實。又據證人劉志光即原告之夫
    、被告之父到庭證述：「...，我的意思是說告訴被告將來
    開始工作的時候，我希望被告可以有一個安定的地方，才能
    安心工作，買房子的時候，我有能力，所以拿了230萬給被
    告，這230萬元是我自己的錢，但是我自己的錢經常都是跟
    我太太放在一起，這230萬元是我自己房地產以前變賣所得
    ，但是沒有用我的名字存錢，是存在我太太名下，但是我有
    權利決定該筆錢要怎麼用，我當初出這筆錢給他買房子，只
    是單純想要讓他有一個安定的居住房屋，而且我也可以去住
    ，並沒有想到也沒有講到這筆錢是借或贈與或其他原因關係
    ，將來要不要歸還、如何歸還，都不曾想到也不曾講到。其
    他零零碎碎的費用，大概加起來70 萬元左右，也是我的錢
    ，我是分數次交付給被告，或是支付費用，這也是我寄放在
    我太太戶頭的錢，這個錢是我可以作主，可以全權決定用途
    。當時我太太匯230萬元也是我叫她匯的，因為是屬於我的
    錢。」 (見本院97年2月21日言詞辯論筆錄)等情綦詳，核諸
    證人所述，上開300萬元係證人劉志光寄存於原告之戶頭，
    當時匯款亦是其指示原告匯款，於交付款項及匯款時，俱未
    提及係借貸、贈與或其他法律關係，足見原告交付系爭300
    萬元予被告時，兩造並未有借貸人與貸與人雙方意思表示一
    致，成立消費借貸契約之情形，可資認定；此外，金錢之交
    付，為事實行為，其交付原因之法律關係諸多，或為贈與、
    或為寄託，非僅限於消費借貸契約一端，原告既未能舉證證
    明其交付上開金錢係基於消費借貸契約之法律關係，其依民
    法第478條之規定訴請被告返還借款，揆諸首開法條規定及
    說明，即屬無據，應予駁回。
四、據上論結，原告之訴為無理由，依民事訴訟法第78條，判決
    如主文。
中    華    民    國     97    年    3     月    6    日
                  民事第一庭    法  官  陳順珍
以上正本證明與原本無異。
如不服本判決，應於判決送達後20日內，向本院提出上訴狀。
中    華    民    國     97    年    3     月    6    日
                                書記官  周育瑜


司法院資訊處製作；財團法人民間司法改革基金會備份。
